臺灣板橋地方法院民事裁定　　　　　 100年度消債更字第14號
聲　請　人　邱俊智
上列當事人因消費者債務清理事件聲請更生，本院裁定如下：
    主  文
聲請駁回。
聲請費用由聲請人負擔。
    理  由
一、按債務人對於金融機構因消費借貸、自用住宅借款、信用卡
    或現金卡契約而負債務，在聲請更生或清算前，應提出債權
    人清冊，以書面向最大債權金融機構請求協商債務清償方案
    並表明共同協商之意旨，消費者債務清理條例（下稱本條例
    ）第151 條第1 項定有明文。次按，債務人與金融機構協商
    成立者，不得聲請更生或清算，但因不可歸責於己之事由，
    致履行顯有重大困難者，不在此限；本條例施行前，債務人
    依金融主管機關協調成立之中華民國銀行公會會員辦理消費
    金融案件無擔保債務協商機制與金融機構成立之協商，準用
    前項之規定，本條例第151 條第5 項、第6 項亦定有明文。
二、復按債務人不能清償債務或有不能清償之虞者，得依本條例
    所定更生或清算程序，清理其債務，本條例第3 條定有明文
    。所謂「不能清償債務」，係指債務人欠缺清償能力，對於
    已屆清償期，且已受請求之債務之全部或主要部分，客觀上
    可預見其為一般且繼續的不能清償之財產狀態之謂。又清償
    能力係由財產、信用、勞力三者構成，雖無足夠財產，如有
    良好之信用、優良之技術或持續不斷之勞力，即屬有清償債
    務之可能，故必須三者總合加以判斷仍不足以清償債務，始
    謂欠缺清償能力而成為不能清償（司法院廳民二字第0990
    002160號，第二屆司法事務官消債問題研討第4號，司法院
    民事廳消費者債務清理條例法律問題研審小組意見參照）。
    又聲請更生或清算不合程式或不備其他要件者，法院應以裁
    定駁回之，但其情形可以補正者，法院應定期間先命補正，
    復為本條例第8條所明定。
三、本件聲請意旨略以：債務人因有不能清償債務之情事，目前
    債務總金額為新臺幣（下同）3,530,637 元，前於民國95年
    10月間與最大債權金融機構台北富邦銀行達成協商，約定自
    95年10月起，每月以14,838元，分120 期，年利率0％， 依
    各債權金額比例清償各項債務，至全部清償為止。惟協商時
    最大債權銀行不顧聲請人之實際狀況，片面擬定還款協議，
    且未將債務人對臺灣金聯資產管理股份有限公司、長鑫資產
    管理股份有限公司、富全國際資產管理股份有限公司、磊豐
    國際資產公司之債務共約140 萬元納入協商，並告知債務人
    必須自行與非屬銀行公會會員之資產管理公司進行債務協商
    。債務人為免高循環利率持續累加，於無奈下簽署協議書，
    期間也因遭債權銀行強制扣薪每月約15,000元，故依協商條
    件繳至99年9月後無法續繳而毀諾。上述協商差距之大，非
    聲請人不願與全體債權人協商，實係因債權人索求過高，超
    出聲請人所能負擔範圍之不可歸責情事，爰請求鈞院裁定准
    予更生云云。
四、經查：
  (一)本件聲請人曾參加銀行公會會員所辦理之無擔保債務協商機
    制，與最大債權金融機構台北富邦銀行成立協商，有其提出
    之債務協商協議書1件及台北富邦銀行陳報狀1紙在卷足憑，
    自堪信為真實（台灣士林地方法院消債卷宗第20頁、第118
    頁，下稱士林卷），是聲請人向本院聲請更生，須符合有「
    不可歸責於己致履行顯有重大困難之事由」之要件，方為適
    法。
  (二)按聲請人主張其債務總金額為3,530,637元，現收入固定每
    月扣除必要費用（退撫基金費、公保費、健保費、所得稅）
    後約60,000元左右薪資（有年終、無三節獎金），但扣除個
    人支出（餐費、交通費、手機費）10,000元、家庭雜支費（
    如水電費、瓦斯費、電信費、日常生活用品、伙食費）
    3,000元、扶養2位未成年子女費用10,000元、扶養母親費用
    3,000元、房租費12,000元，及每月因強制執行扣薪約
    18,000元，餘款只有4,000元，根本不足以清償協商方案還
    款金額14,838元，故聲請人確有重大困難致無法履行協商方
    案之還款金額云云。惟查，
    1.依聲請人所提出97及98年度綜合所得稅各類所得資料清單
      可知（士林卷第3、4頁），其97及98年度平均月薪資
      70,014元至71,922元不等｛計算式：840,164元÷12＝70,
      014元（97年度）；863,067元÷12 ＝71,922元（98年度
      ）；元以下四捨五入｝，則聲請人平均每月薪資達7萬餘
      元。又依聲請人提出之任職機關99年度所得清冊可知（士
      林卷第93-97頁），聲請人每月除固定領有薪資54,300元
      或55,270元外，尚有其他加班費、交通費、獎勵金等收入
      ，自99年1月1日起至同年12月1日止，實際收入已達
      1,025,613元，平均每月收入多達85,468元（此金額尚未
      將12月可領得之加班費、交通費、獎勵金列入計算）。由
      上可知，聲請人97、98、99年每月實際收入顯係逐年遞增
      ，縱然如聲請人所稱每月仍需扣除退撫基金費、公保費、
      健保費、所得稅等費用約10,000元（此部分聲請人並未舉
      證證明），聲請人於99年間每月實際收入仍有約75,000元
      ，故聲請人所稱每月扣除稅款等費用後僅實領60,000元薪
      資云云，即不可採。
    2.從而，縱使如聲請人所主張者，每月收入需扣除個人支出
      10,000元、家庭雜支費3,000元、扶養2位未成年子女費用
      10,000元、扶養母親費用3,000元、房租費12,000元，及
      每月因強制執行扣薪約18,000元，餘款仍多達19,000元，
      顯足以清償協商方案還款金額14,838元。故聲請人主張每
      月實際收入扣除上述費用餘款只有4,000元，根本不足以
      清償協商方案還款金額，不得已而於99年9月毀諾云云，
      即難以採信。
    3.再者，聲請人雖就每月必要支出具狀列為38,000元（包括
      個人生活支出費10,000元、獨立扶養二位未成年子女費用
      10,000元、與胞姊共同扶養母親分擔費用3,000元、家庭
      雜支費3,000元、房租12,000元，見本院卷第7頁），惟依
      行政院主計處公佈之99年度臺北縣每人每月最低生活費用
      為10,792元，即已包括食、衣、住、行等費用在內，聲請
      人既負債大於資產，本應較一般人更節約支出，節省開銷
      。因此，聲請人陳報之金額超過上開數額者，即屬非必要
      之支出，應以10,792元作為每月必要生活支出金額。至於
      子女扶養費部分，聲請人雖於99年3月2日與配偶陳慧玲離
      婚，然陳慧玲對於子女之扶養義務並不因離婚而受影響（
      依卷附97及98年度綜合所得稅各類所得資料清單所載，陳
      慧玲並非無資力之人，其平均月薪資為4萬元以上），故
      聲請人應與前配偶共同扶養子女，其所列每月獨立扶養子
      女之必要支出10,000元，應與配偶平均分擔為5,000元。
      因此，縱使依聲請人所稱之每月實際收入6萬元，支出維
      持基本生活費10,792元及扶養費用5,000元，尚有5萬餘元
      ，扣除因強制執行每月扣薪18,000元，其履行原協商方案
      14,838元之每月清償條件，亦無重大困難，此觀聲請人自
      95年10月債務協商成立後即持續依協商條件清償至99年8
      月自明。
    4.更何況，聲請人尚以其自己為要保人，而以自己、二名子
      女為被保險人向富邦人壽保險股份有限公司分別購買富邦
      新終身壽險（甲型）（保額100萬元）、新定期壽險（保
      額100萬元）、新終身壽險（甲型）（保額10萬元）、重
      大疾病暨特定傷病終身壽險（保額10萬元）、鑫享受增額
      終身分紅壽險（保額50萬元、60萬元）共6份保單，每月
      應繳保費即多達9,008元，此有該公司99年11月24日回函
      可稽（士林卷第89、90頁）。另外本院依職權查詢結果，
      聲請人也於99年5月19日向中華郵政公司投保個人壽險（
      保額10萬元），此有法務部保險犯罪防治通報資訊連結作
      業資料一份附卷可稽。而依據消費者債務清理條例施行之
      前，中華民國銀行公會會員所辦理之消費金融案件無擔保
      債務協商機制，與消費者債務清理條例之立法精神，並非
      維持債務人過去慣常之寬裕生活，而係重新檢視消費行為
      樽節支出，故債務人既已有不能清償債務之事由，生活消
      費程度自應受有限制，每月生活開支，自不能與一般人等
      量齊觀，債務人自當縮衣節食，刻苦生活，誠實履行清償
      債務，債務人既已負債而申請協商，自當刻苦生活以優先
      償債。目前政府已開辦全民健康保險，足以保障人民身體
      健康達一定標準，故上開每月所需繳納的保險費，自應以
      清償債務為先。若聲請人每月仍繼續繳納保險費而維持保
      險契約效力，卻不在意既有債務之返還償債能力，無異只
      謀自身利益而罔顧債權人受償權利，自與前開立法本旨有
      違。由此，更足認聲請人並無不能清償協商債務之情事。
  (三)聲請人另主張協商時尚有其他資產管理公司債權人未納入協
    商，其係因恐高循環利率持續累加、出於無奈下簽署協議書
    等情，惟此係其衡量自身經濟狀況後，仍願簽署協議書而成
    立協商，自應依協議條款履行，況依聲請人95年協商當時之
    金融機構無擔保債務總金額高達178萬餘元，如未有協商成
    立，其每月應還款金額勢必高於協商成立後每個月應繳之
    14,838元，且協商方案成立約定為0%利率，已將原有高額利
    息款項全數免除，顯見該協議業已大幅減輕聲請人每月應承
    受之還款壓力。聲請人雖主張其出於無奈下簽定協議書，惟
    協議書上既有聲請人之簽名，顯屬聲請人同意該協議，故其
    主張協商條件非其所願並無理由。縱使民間債權人未參與協
    商，聲請人既無「為清償未參與協商之民間債權人之債務，
    致使履行已協商成立之債務顯有重大困難」之情形，已如上
    述，自難謂有不可歸責於聲請人之事由致履行協商顯有重大
    困難之情事。是聲請人既有履行能力卻未依約履行協商條件
    ，而任意毀諾，即非客觀上不能履行債務。從而，本件聲請
    人所為主張，實難採信。
五、綜上所述，聲請人既無本條例第151條第5項但書所規定不可
    歸責於己之事由，致履行原協商條件顯有重大困難之情形，
    履行亦非有重大困難；亦未符合本條例第3條所明定「不能
    清償債務或不能清償之虞」，其向本院聲請更生，應屬聲請
    之要件不備，且該欠缺又無從補正，依首揭條文規定，自應
    駁回其聲請，爰裁定如主文。
中    華    民    國   100    年    3     月    18    日
              民事第三庭    法      官  劉以全
上為正本係照原本作成。
如不服本裁定，應於裁定送達後10日內，以書狀向本院提出抗告
，並繳納抗告費新臺幣1 千元。
中    華    民    國   100    年    3     月    18    日
                            書  記  官  蔡忠衛